ACORDAO-COMPLETO-2415742

ACÓRDÃO 7134/2020 ATA 22/2020 - SEGUNDA CÂMARA

VISTOS, relatados e discutidos estes autos de tomada de contas especial, em que se apreciam embargos de declaração opostos pela empresa V. Vieira Flauzino & Cia Ltda. EPP e pelos respectivos sócios administradores Valdemir Vieira Flauzino e Lucimar Pinzan de Carvalho Flauzino, contra o Acórdão 6790/2019-TCU-Segunda Câmara, em que este Tribunal julgou irregulares as contas dos recorrentes, condenando-os solidariamente em débito e aplicando-lhes multas individuais, além das medidas acessórias aplicáveis à espécie.
	ACORDAM os Ministros do Tribunal de Contas da União, reunidos em Sessão da Segunda Câmara, diante das razões expostas pelo Relator, em:
	9.1 nos termos do art. 34 da Lei 8.443/1992, conhecer dos presentes embargos de declaração, para, no mérito, negar-lhes provimento, mantendo na íntegra o Acórdão 6790/2019-TCU-Segunda Câmara;
	9.2  dar ciência deste Acórdão aos embargantes, por meio de sua respectiva advogada, nos termos do art. 179, §7º, do Regimento Interno deste Tribunal, e à Diretoria-Executiva do Fundo Nacional de Saúde, informando que o teor integral da presente deliberação poderá ser obtido no endereço eletrônico www.tcu.gov.br/acordaos

Embargos de declaração contra decisão que julgou as contas dos recorrentes irregulares, condenou-os em débito e aplicou-lhes multa em razão da aplicação irregular dos recursos do Sistema Único de Saúde pela recorrente, no âmbito do Programa Farmácia Popular do Brasil - Aqui Tem Farmácia Popular, em Araputanga/MT, no período de 1/1/2014 a 31/8/2015, no valor histórico de R$ 376.068,41.

Segunda Câmara

Fundo Nacional de Saúde - MS.

3. Interessados/Responsáveis/Recorrentes:
3.1. Responsáveis: Lucimar Pinzan de Carvalho Flauzino (XXX.336.761-XX); V Vieira Flauzino & Cia Ltda - Epp (37.504.602/0001-96); Valdemir Vieira Flauzino (XXX.802.881-XX)
3.2. Recorrentes: V Vieira Flauzino & Cia Ltda - Epp (37.504.602/0001-96); Valdemir Vieira Flauzino (XXX.802.881-XX); Lucimar Pinzan de Carvalho Flauzino (XXX.336.761-XX).

13.1. Ministros presentes: Ana Arraes (Presidente), Augusto Nardes, Aroldo Cedraz e Raimundo Carreiro (Relator).
13.2. Ministros-Substitutos presentes: Marcos Bemquerer Costa e André Luís de Carvalho.

VALDEMIR VIEIRA FLAUZINO

RAIMUNDO CARREIRO

Ministro Raimundo Carreiro.

Trata-se de embargos de declaração opostos pela empresa V. Vieira Flauzino & Cia Ltda. EPP e pelos Srs. Valdemir Vieira Flauzino e Lucimar Pinzan de Carvalho Flauzino (peça 69) , por intermédio de sua advogada, contra o Acórdão 6790/2019-TCU-Segunda Câmara, de minha relatoria, assim exarado:
VISTOS, relatados e discutidos estes autos de Tomada de Contas Especial, instaurada pelo Fundo Nacional de Saúde/Ministério da Saúde (FNS/MS) , em desfavor da empresa V. Vieira Flauzino & Cia Ltda./Drogaria Araputanga - EPP, solidariamente com seus representantes legais, sra. Lucimar Pinzan de Carvalho Flauzino e sr. Valdemir Vieira Flauzino, em razão da aplicação irregular dos recursos do Sistema Único de Saúde (SUS) pela referida empresa, no âmbito do Programa Farmácia Popular do Brasil - Aqui Tem Farmácia Popular (PFPB) , em Araputanga/MT, no período de 1/1/2014 a 31/8/2015, no valor histórico de R$ 376.068,41;
ACORDAM os Ministros do Tribunal de Contas da União, reunidos em sessão da Segunda Câmara, diante das razões expostas pelo Relator, em:
9.1 nos termos dos arts. 1º, inciso I, 16, inciso III, alíneas "c" e "d", da Lei 8.443/1992, c/c os arts. 19, caput, e 23, inciso III, da mesma lei, e com arts. 1º, inciso I, 209, inciso III e IV, 210 e 214, inciso III, do Regimento Interno do TCU, julgar irregulares as contas da sociedade empresarial V Vieira Flauzino & Cia Ltda./Drogaria Araputanga - EPP (CNPJ 37.504.602/0001-96) e dos respectivos sócios administradores, Sra. Lucimar Pinzan de Carvalho Flauzino (CPF XXX.336.761-XX) e Sr. Valdemir Vieira Flauzino (CPF XXX.802.881-XX) , condenando-os, em caráter solidário, ao pagamento das quantias a seguir especificadas, com a fixação do prazo de quinze dias, a contar da notificação, para que comprovem, perante este Tribunal (art. 214, inciso III, alínea 'a', do Regimento Interno) , o recolhimento das dívidas aos cofres do Fundo Nacional de Saúde, atualizadas monetariamente e acrescidas dos juros de mora, calculados a partir das datas discriminadas até a data do recolhimento, e com o abatimento de valores acaso já satisfeitos, na forma prevista na legislação em vigor:
9.1.1 Responsáveis solidários: V Vieira Flauzino & Cia Ltda./Drogaria Araputanga - EPP (CNPJ 37.504.602/0001-96) , Sra. Lucimar Pinzan de Carvalho Flauzino (CPF XXX.336.761-XX) e Sr. Valdemir Vieira Flauzino (CPF XXX.802.881-XX) :
 (...) [tabela descritiva dos débitos, ocorridos no período de 28/2/2014 a 14/10/2015]
9.2 nos termos do art. 19, caput, da Lei 8.443/1992, aplicar à sociedade empresarial V Vieira Flauzino & Cia Ltda./Drogaria Araputanga - EPP (CNPJ 37.504.602/0001-96) , à Sra. Lucimar Pinzan de Carvalho Flauzino (CPF XXX.336.761-XX) e ao Sr. Valdemir Vieira Flauzino (CPF XXX.802.881-XX) , individualmente, a multa prevista no art. 57 da Lei 8.443/1992 c/c o art. 267 do Regimento Interno, no valor de R$ 37.606,00 (trinta e sete mil e seiscentos e seis reais) , fixando-lhes o prazo de quinze dias, a contar da notificação, para que comprovem, perante este Tribunal (art. 214, inciso III, alínea 'a', do Regimento Interno) , o recolhimento das dívidas aos cofres do Tesouro Nacional, atualizadas monetariamente desde a data deste acórdão até a do efetivo recolhimento, se forem pagas após o vencimento, na forma da legislação em vigor; 
9.3 autorizar, desde logo, nos termos do art. 28, inciso II, da Lei 8.443/1992 c/c o art. 219, inciso II, do RI/TCU, a cobrança judicial das dívidas caso não atendidas as notificações; 
9.4 autorizar, desde logo, com fundamento no art. 26, da Lei 8.443/1992 c/c o art. 217, do Regimento Interno do TCU, caso seja do interesse dos responsáveis, o parcelamento das dívidas em até 36 parcelas, incidindo, sobre cada uma, os encargos legais devidos, sem prejuízo de alertá-los de que, caso optem por essa forma de pagamento, a falta de comprovação do recolhimento de qualquer parcela implicará o vencimento antecipado do saldo devedor, nos termos do art. 26, parágrafo único, e 59, da Lei 8.443/1992 c/c o art. 217, § 2º, do Regimento Interno do TCU; 
9.5 dar ciência do presente Acórdão, bem como do Relatório e Voto que o fundamentam, aos seguintes destinatários, informando-lhes que o teor integral dessas peças pode ser acessado por meio do endereço eletrônico www.tcu.gov.br/acordaos e que, caso haja interesse, o Tribunal pode enviar-lhe cópia desses documentos sem qualquer custo:
9.5.1 aos responsáveis identificados no subitem 9.1; 
9.5.2 ao Procurador-Chefe da Procuradoria da República no Mato Grosso, para adoção das medidas cabíveis, nos termos do § 3º do art. 16 da Lei 8.443/1992, c/c o § 7º do art. 209 do RITCU;
9.5.3 ao Fundo Nacional de Saúde. (grifos acrescidos) .
2. 	Reproduzo a seguir, com ajustes de forma, o teor principal da instrução conclusiva lavrada no âmbito da Secretaria de Controle Externo de Tomada de Contas Especial (Secex-TCE) , cuja proposta de encaminhamento foi endossada pela direção da unidade (peças 72 e 73) :
2.	Por meio do despacho de peça 71, o Ministro-Relator do Acórdão 6790/2019-TCU-Segunda Câmara-RC, determinou a remessa dos presentes autos a esta Secex/TCE para exame de admissibilidade e instrução de mérito dos embargos declaratórios acostados à peça 69.
3.	O Regimento Interno do TCU prevê o direito da parte de opor embargos de declaração, no prazo de dez dias, indicando o ponto obscuro, contraditório ou omisso que entenda haver em acórdão do Tribunal (art. 287, § 1º) .
4.	No caso em exame, a empresa V. Vieira Flauzino & Cia Ltda. EPP e os Srs. Valdemir Vieira Flauzino e Lucimar Pinzan de Carvalho Flauzino têm legitimidade e interesse de recorrer do acórdão embargado, visto que tiveram suas contas julgadas irregulares.
5.	Considerando que os embargos estão sendo opostos pela primeira vez, conclui-se que o requisito de singularidade foi observado. Nos termos do art. 34, § 1º, da Lei 8.443/92, os embargos de declaração podem ser opostos por escrito pelo responsável ou interessado dentro do prazo de dez dias, contados (...) da data da notificação. No caso concreto, o prazo venceu no dia 4/11/2019, razão pela qual o recurso foi interposto tempestivamente.
6.	Quanto à indicação "dos pontos obscuros, contraditórios ou omissos" do acórdão combatido,  (...) [a advogada] da empresa V. Vieira Flauzino & Cia Ltda. EPP e dos Srs. Valdemir Vieira Flauzino e Lucimar Pinzan de Carvalho Flauzino a fez apontando:
.  inobservância dos princípios da razoabilidade e proporcionalidade pelo Tribunal ao definir o valor das multas aplicadas à empresa V. Vieira Flauzino & Cia Ltda. EPP e aos seus sócios, Srs. Valdemir Vieira Flauzino e Lucimar Pinzan de Carvalho Flauzino, uma vez que, no sentir da causídica, é excessivamente alto e transcende o caráter pedagógico da penalidade;
. por não se estar diante de um caso de desconsideração da personalidade jurídica, a aplicação da penalidade de multa não poderia ter alcançado os sócios da empresa V. Vieira Flauzino & Cia Ltda. EPP;
. o Acórdão já teria penalizado todos os embargantes ao condená-los à devolução de R$ 376.068,41
. a comprovação da alegação de falta de documentos em face de furto ocorrido nas dependências da empresa e devidamente comunicado às autoridades policiais por meio de boletim de ocorrência.
7.	De todo modo, o Tribunal deixou assente que o juízo de admissibilidade de embargos de declaração exclui o exame, ainda que superficial, da existência de obscuridade, omissão ou contradição na deliberação recorrida, cuja verificação deve ser feita quando da análise do mérito. Nesse sentido: Acórdão 855/2003-TCU-Segunda Câmara; 637/2005 e 2.182/2006, do Plenário; e 3.541/2006, da 1ª Câmara.
8.	Feito o comentário constante do item anterior, os presentes embargos devem ser conhecidos pelo TCU pelo fato de terem observado os requisitos da singularidade e da tempestividade.
9.	Preliminarmente, cabe ressaltar que os argumentos reproduzidos no item 6 acima, classificados pelos embargantes como pontos obscuros, contraditórios ou omissos", são, na verdade, em quase sua totalidade, alegação de incompatibilidade do acórdão recorrido com a doutrina, jurisprudência ou comando legal. A situação fática relatada  (...) [pela advogada] do embargante referente à falta de documento decorrente de um furto ocorrido nas dependências da Drogaria Araputanga - EPP também não se amolda a nenhum pré-requisito para aposição de embargos declaratórios. 
10. 	A despeito do consignado no item anterior, em homenagem ao princípio da verdade material, serão analisados os argumentos elencados no item 6 acima, conforme subitens abaixo:
10.1.	Do Furto Ocorrido nas Instalações da Drogaria Araputanga - EPP:
10.1.1.	O Relatório que subsidiou o acórdão combatido assevera que os responsáveis alegaram que, em 3/7/2016, a sede da empresa sofreu furto na madrugada, mediante arrombamento da porta, perdendo o estoque de perfumaria e valores em espécie. Alegam também que na ocorrência foram reviradas as prateleiras, gavetas e armário de arquivo, molhando e rasgando vários documentos, entre eles cupons de vendas e notas fiscais relacionadas ao programa Farmácia Popular, conforme suposto Boletim de Ocorrência nº 2016.203803 que estaria anexado, o qual não foi apresentado à equipe de auditoria do Denasus, conforme peça 1, p. 8, nem ao TCU, nas alegações de defesa.
10.1.2.	No Voto condutor do Acórdão 6790/TCU-2ªCâmara-RC, o Relator consigna que não basta alegar que o estabelecimento foi alvo de roubo ou outros casos fortuitos que impediram a apresentação dos documentos necessários à prestação de contas, sem ofertar o respectivo boletim de ocorrência policial - que deve ser contemporâneo à época dos fatos -, juntamente com outros documentos que permitam a este Tribunal formar um juízo de valor sobre a veracidade do alegado. O Relator fez menção ainda ao art. 93 do Decreto-lei 200/67 para ressaltar que o ônus nas prestações de contas de dinheiros públicos é do responsável por sua guarda. Tal obrigação impõe aos responsáveis um redobrado dever de zelo para com a documentação necessária à prestação de contas, incluindo, se necessário, a extração de cópias e a sua guarda em local seguro, sob pena de responsabilidade.
10.2.	Valor da multa capitulada no art. 57 da Lei 8.443/92:
10.2.1.	O fundamento para a definição da multa aplicada aos embargantes está na Lei Orgânica do Tribunal, mais precisamente, no art. 57. O texto da lei é claro ao definir que o Tribunal poderá aplicar ao responsável multa de até 100% do valor atualizado do dano causado ao erário. Neste ponto não há que se falar nos princípios da razoabilidade/proporcionalidade tampouco em adotar como parâmetro para fixação da penalidade o faturamento da pessoa jurídica. O critério foi definido pelo legislador e possui caráter objetivo, como já explicitado.
10.3.	Desconsideração da Personalidade Jurídica/Empresa Individual
10.3.1	Ao contrário do que apregoa o embargante, não há necessidade de se promover a desconsideração da personalidade jurídica para a condenação de responsável empresário individual, uma vez que a empresa individual não tem personalidade diversa e separada do titular, constituindo-se como uma única pessoa com um único patrimônio. Nesse sentido, dentre outros, tem-se os Acórdão 615/2008-TCU-Segunda Câmara (relator: Ministro Ubiratan Aguiar) , 10922/2016/TCU-2ª Câmara (relator: Ministro-Substituto André Luís de Carvalho) e 3201/2018/TCU-2ª Câmara (relator: Ministro Aroldo Cedraz) .
10.4.	Aplicação de Penalidade (multa) e Pretensão Ressarcitória (Imputação de Débito) 
10.4.1.	A imputação do débito, montante esse apurado mediante a instauração do competente processo de tomada de contas especial, não se confunde com a aplicação da multa aplicada pelo Tribunal quando do julgamento do mérito da tomada de contas especial. O primeiro, de natureza cível, tem por objetivo, única e exclusivo, recompor o prejuízo causado ao erário. Já as multas, possuem natureza sancionatória e são aplicadas individualmente, não se podendo falar em solidariedade ou subsidiariedade na sua execução.
11.	Dessa forma, sugere-se rejeitar os argumentos elencados no subitem 6 acima, e, consequentemente, os próprios embargos, porque, além de não terem sido materializadas a obscuridade, contradição ou omissão alegadas, o Acórdão 6790/2019-TCU-Segunda Câmara não feriu nenhum dispositivo legal tampouco a jurisprudência desta Corte de Contas ao: 
a)  usar o princípio da inversão do ônus prova para compelir os responsáveis a apresentar o Boletim de Ocorrência do furto que teria ocorrido nas dependências da Drogaria Araputanga - EPP e estabelecer que cabe ao responsável um redobrado dever de zelo para com a documentação necessária à prestação de contas, incluindo, se necessário, a extração de cópias e a sua guarda em local seguro, sob pena de responsabilidade;
b) usar os parâmetros do art. 57 da Lei 8.443/92 para definir o valor da multa imputada aos responsáveis arrolados nos presentes autos; 
c) imputar responsabilidade aos sócios da sociedade empresarial V Vieira Flauzino & Cia Ltda./Drogaria Araputanga - EPP independentemente da desconsideração da personalidade jurídica; 
d)  dissociar a pretensão ressarcitória (recomposição do dano ao erário) da pretensão punitiva (aplicação de multas e outras penalidades não pecuniárias, como, por exemplo, a declaração de inidoneidade, na forma prevista na Lei 8.443/92) .
12.	Em face do exposto, submetem-se os autos à consideração superior, para posterior envio ao Relator, via Ministério Público junto ao TCU, propondo-se:
a) conhecer dos presentes embargos, tendo em vista em vista que os mesmos observaram os princípios da singularidade e da tempestividade, nos termos do art. 34, § 1º, da Lei 8.443/92, c/c o 287, § 1º do RI/TCU, para, no mérito, rejeitá-los; e
b) dar ciência da deliberação que vier a ser proferida, bem como do relatório e do voto que a fundamentarem, aos embargantes e à Diretoria-Executiva do Fundo Nacional de Saúde. 
É o Relatório.

8.1. Ana Lúcia de Freitas Alvarez (OAB/MT 8.311), Mayara Serafim dos Reis Oliveira (21.904/OAB-MT) e outros, representando Valdemir Vieira Flauzino, V Vieira Flauzino & Cia Ltda - Epp e Lucimar Pinzan de Carvalho Flauzino.

Subprocurador-Geral Paulo Soares Bugarin.

TOMADA DE CONTAS ESPECIAL. FNS. SUS. PROGRAMA FARMÁCIA POPULAR DO BRASIL. EMPRESA CREDENCIADA AO FORNECIMENTO DE MEDICAMENTOS. IRREGULARIDADES EM REGISTROS DE DISPENSAÇÃO DE MEDICAMENTOS DO PROGRAMA FEDERAL. ALEGAÇÕES DE DEFESA SEM OS RESPECTIVOS DOCUMENTOS PROBATÓRIOS. CONTAS IRREGULARES. DÉBITO SOLIDÁRIO. MULTA. CIÊNCIA. EMBARGOS DE DECLARAÇÃO. CONHECIMENTO. AUSÊNCIA DE OBSCURIDADES, CONTRADIÇÕES OU OMISSÕES. ARTICULAÇÃO DE QUESTÕES DE MÉRITO, INCABÍVEL EM SEDE DE EMBARGOS. IMPROVIMENTO. CIÊNCIA.

TOMADA DE CONTAS ESPECIAL (TCE)

Secretaria de Controle Externo de Tomada de Contas Especial (SecexTCE).

Trata-se de embargos de declaração opostos pela empresa V. Vieira Flauzino & Cia Ltda. EPP e pelos respectivos sócios administradores Valdemir Vieira Flauzino e Lucimar Pinzan de Carvalho Flauzino (peça 69) , por intermédio de sua advogada, contra o Acórdão 6790/2019-TCU-Segunda Câmara, em que este Tribunal julgou irregulares as contas especiais dos recorrentes, condenando-os em débito, no valor histórico de R$ 376.068,41, e aplicando-lhes as multas individuais no valor de R$ 37.606,00, além das medidas acessórias aplicáveis à espécie.
2.	A reprovação das contas decorreu de irregularidades na gestão de recursos do Sistema Único de Saúde (SUS) pela referida empresa e respectivos administradores, no âmbito do Programa Farmácia Popular do Brasil - Aqui Tem Farmácia Popular (PFPB) , em Araputanga/MT, no período de 1/1/2014 a 31/8/2015, consistentes, basicamente, na dispensação de medicamentos sem apresentação de notas fiscais, falhas nos cupons vinculados e em prescrições médicas.
3.	As alegações de defesa apresentadas previamente ao julgamento das contas reportaram, entre outros argumentos, que a drogaria teria sofrido arrombamento e furto, com a destruição dos documentos fiscais exigidos na presente TCE. Foi aduzido também que o dispositivo hard disc  (HD) utilizado para armazenar cópias digitalizadas da documentação teria sido danificado, o que impossibilitou a comprovação das despesas.
4.	No voto condutor do acórdão embargado, acolhi as análises e conclusões uniformes da unidade técnica e do Parquet de Contas, deixando assente que
os responsáveis não lograram demonstrar a regularidade da dispensação de diversos medicamentos, uma vez que não trouxeram aos autos as notas ficais referentes a tais transações. Da mesma forma, tampouco apresentaram evidências de que a documentação faltante tenha sido destruída por vândalos, motivo pelo qual não há como acatar as justificativas alegadas nesta etapa processual.  (Peça 50, item 6 do voto que integra o Ac. 6.790/2019-2C) .
5.	Assentado esse breve histórico, passo a decidir.
6.	Presentes os requisitos de admissibilidade fixados no art. 34 da Lei 8.443/1992, cumpre conhecer dos embargos de declaração.
7.	No mérito, endosso as análises e conclusões da unidade técnica, quanto ao improvimento do recurso, adotando-as como razões de decidir.
8.	Em que pese os embargantes alegarem a ocorrência de omissões, contradições e obscuridades no aresto questionado, os argumentos recursais concentram-se apenas em questões de mérito, o que é incabível na estreita via dos aclaratórios. Isso é evidenciado no conjunto de alegações que lastreiam o recurso, verbis:
a) inobservância dos princípios da razoabilidade e proporcionalidade pelo Tribunal ao definir o valor das multas aplicadas à empresa V. Vieira Flauzino & Cia Ltda. EPP e aos seus sócios, Srs. Valdemir Vieira Flauzino e Lucimar Pinzan de Carvalho Flauzino, uma vez que, no sentir da causídica, é excessivamente alto e transcende o caráter pedagógico da penalidade;
b) por não se estar diante de um caso de desconsideração da personalidade jurídica, a aplicação da penalidade de multa não poderia ter alcançado os sócios da empresa V. Vieira Flauzino & Cia Ltda. EPP;
c) o Acórdão já teria penalizado todos os embargantes ao condená-los à devolução de R$ 376.068,41
d) a comprovação da alegação de falta de documentos em face de furto ocorrido nas dependências da empresa e devidamente comunicado às autoridades policiais por meio de boletim de ocorrência.
9.	Dessa forma, não havendo nenhum apontamento dos vícios de fundamentação específicos que motivam os embargos declaratórios (omissão, contradição ou obscuridade) , cumpre negar provimento ao recurso.
10.	A par dessa conclusão, acresço às análises da Secex-TCE que as multas individualmente aplicadas aos responsáveis, no valor de R$ 37.606,00, equivaleram a aproximadamente 10% do valor histórico do débito, R$ 376.068,41, proporção bem inferior ao limite máximo, de 100%, permitido no artigo 57 da Lei 8.443/1992, o que afasta totalmente a pecha de inobservância aos princípios da razoabilidade e da proporcionalidade na gradação da referida sanção. 
11.	Quanto ao Boletim de Ocorrência nº 2016.203803, que, segundo os embargantes, teria sido ofertado na fase de defesa, tal documento não foi apresentado à equipe de auditoria do Denasus (peça 1, p. 8) nem nas alegações de defesa analisadas no acórdão condenatório. Tampouco foram anexados à petição dos presentes embargos. Assim, não pode ser acolhida, por falta de provas, a alegação de furto/destruição dos documentos probatórios das despesas questionadas neste processo. E ainda que tal documento fosse trazido aos autos, sua análise seria devida mediante recurso de reconsideração, o que não é o caso presente.
12.       	No que tange aos demais argumentos trazidos pelos embargantes (letras "b" e "c" do parágrafo 8 deste Voto) , embora sua análise não seja adequada à presente espécie recursal, pois tratam de questões de mérito, ratifico os exames complementares feitos pela Secex-TCE, conclusivos quanto à desarmonia dessas alegações com a jurisprudência deste Tribunal.
	Do exposto, VOTO por que seja aprovado o Acórdão que ora submeto a este Colegiado.
TCU, Sala das Sessões Ministro Luciano Brandão Alves de Souza, em 7 de julho de 2020.
RAIMUNDO CARREIRO 
Relator